【裁判字號】    95,小上,8
【裁判日期】    950109
【裁判案由】    返還墊款
【裁判全文】
臺灣桃園地方法院民事判決               95年度小上字第8號
上  訴  人  甲○○
被  上訴人  幸福人壽保險股份有限公司
法定代理人  陳文燕
上列當事人間請求返還墊款事件，上訴人對於中華民國94年11月
25日本院中壢簡易庭94年度壢小字第1338號第一審判決提起上訴
，本院判決如下：
    主  文
上訴駁回。
第二審訴訟費用新台幣壹仟伍佰元由上訴人負擔。
    理  由
一、按小額程序之第二審判決，依上訴意旨足認上訴為無理由者
    ，得不經言詞辯論為之，民事訴訟法第436 條之29第2 款定
    有明文。
二、本件為小額訴訟，上訴人對第一審判決提起上訴，核其上訴
    狀所載上訴理由略為：
  (一)被上訴人主張上訴人冒用伊保險業務員名義向訴外人楊秀玲
    收取第7 年度保險費，不論被上訴人主張侵權行為或不當得
    利，楊秀玲才是受損害之人，始有請求權，被上訴人顯非有
    給付請求權人，自屬當事人不適格，原審未以被上訴人當事
    人不適格，欠缺權利保護要件，其訴為無理由而判決駁回其
    請求，自有判決不適用法規之違法。
  (二)被上訴人主張上訴人冒名收取保費，並非事實，兩造間自無
    不當得利之法律關係存在，被上訴人請求返還不當得利，即
    屬無據。縱被上訴人主張上訴人收取楊秀玲保險費之事屬實
    ，被上訴人自認受有損害，然其所稱之損害利益間，並無因
    果關係存在，被上訴人自非不當得利之權利主體，與民法第
    179 條不當得利規定不合。原審竟未以其訴為無理由判決駁
    回之，自有適用法規不當之違法。
  (三)被上訴人雖以楊秀玲為證，證明上訴人冒名收取保險費，但
    楊秀玲無任何證據足以證明上訴人曾向其收取保費，被上訴
    人難謂已盡舉證之責，原審應依民事訴訟法第277 條之規定
    ，為被上訴人敗訴之判決。又原審判決事實及理由中第3 項
    所載楊秀玲之供述，均與待證事實無直接關連性，自無證據
    力，原審竟違背經驗法加以引用而為臆測，用以認定上訴人
    有冒名收取保險費之事實。綜上，原審判決有適用法規不當
    之違法。
三、次按，小額訟訟程序，其訴訟程序之設計，欲使當事人就該
    小額訴訟事件能儘速平息紛爭，故求急速解決，而以二審終
    結，就該小額訴訟程序以第一審為事實審，第二審則為法律
    審，當事人於第二審程序不得提出新攻擊或防禦方法，但因
    原法院違背法令致未能提出者，不在此限，民事訴訟法第43
    6 條之28定有明文。本件上訴人對於小額程序之第一審判決
    提起上訴，本院所應審究者，即在於原判決是否存有上訴人
    所具體指摘違背法令情形。經查：
  (一)因按，所謂當事人適格，乃指就為訴訟標的之特定權利或法
    律關係，得為當事人而實施訴訟，具有受本案判決之資格。
    當事人是否適格，係就形式上認定為訴訟標的之法律關係，
    應在何特定當事人間予以解決，方屬適當而具有法律上之意
    義，與為訴訟標的之法律關係之存否，尚屬有間。是在給付
    之訴，原則上祇須主張自己為給付請求權人，對於其主張為
    義務人提起，即為當事人適格。至原告實體上是否有請求權
    存在，則為訴訟標的之法律關係存否之問題，不得與當事人
    適格混為一談。最高法院著有85年度台上字第2788號判決意
    旨可資參照。查本件被上訴人既主張上訴人離職後，無法律
    上原因受領及保有伊公司保戶楊秀玲應繳交予被上訴人之保
    險費，致伊受有損害，伊對上訴人有不當得利返還請求權，
    而請求上訴人給付伊新台幣（下同）74,773元及法定遲延利
    息，則被上訴人為原告之當事人適格，自無欠缺，至於被上
    訴人是否確為不當得利之權利人，乃為訴訟標的法律關係之
    要件是否具備，即訴訟實體上有無理由之問題，並非當事人
    適格之欠缺，上訴人指原審未以本件原告之訴為當事人不適
    格而判決駁回原告之訴，係判決不適用法規之違法云云，顯
    屬無據，不足為採。
  (二)再按，對於小額程序之第一審裁判之上訴，非以其違背法令
    為理由，不得為之，民事訴訟法第436 條之24第2 項定有明
    文。而所謂違背法令，依同法第436 條之32第2 項規定準用
    同法第468 條、第469 條第1 款至第5 款結果，係指判決不
    適用法規或適用不當者，以及下述情形：(一)判決法院之組織
    不合法者；(二)依法律或裁判應迴避之推事參與裁判者；(三)法
    院於權限之有無辨別不當或違背專屬管轄之規定者；(四)當事
    人於訴訟未經合法代理者；(五)違背言詞辯論之公開之規定者
    。又同法第436 條之25亦規定小額程序之上訴狀內應記載上
    訴理由，表明下列2 款事項：即(一)原判決所違背之法令及其
    具體內容、(二)依訴訟資料可認為原判決有違背法令之具體事
    實。即上訴人於上訴狀或理由書內應有具體之指摘，並揭示
    該法規之條項或內容，若係成文法以外之法則，應揭示該法
    則之旨趣，倘為司法院之解釋或最高法院之判例，則應揭示
    該判解之字號或其內容，上訴狀或理由書如未依此項方法表
    明者，即難認為已對原判決違背法令有具體之指摘，故如僅
    就自己主張重加陳述或就原審取捨證據任加指摘，並未具體
    指出原判決違背何等法規，其上訴自難認為合法（最高法院
    71年度台上字第314 號判例意旨參照）。又事實真偽之問題
    ，應由事實審法院斟酌辯論意旨及調查證據之結果，依自由
    心證判斷之，其判斷除有不適用法規、適用法規不當或有民
    事訴訟法第469 條所列各款情事外，尚不得認係當然有違背
    法令情事。又調查證據及認定事實為事實審法院之職權，事
    實審法院斟酌全部辯論意旨及證據之結果，對於不必要之證
    據方法，原可衡情捨棄，不受當事人請求之拘束，是審理事
    實之法院衡情裁量，若認事實已臻明瞭，自可即行裁判，毋
    庸再為調查。關於上訴人指摘原判決有適用民法第179 條規
    定不當之違法，無非係以上訴人並無向楊秀玲收取系爭保費
    之事實，縱認被上訴人主張上訴人向楊秀玲收取系爭保費之
    情屬實，被上訴人所稱之受有損害與受有利益間，亦無因果
    關係，被上訴人並非不當得利之權利主體為其理由。核其上
    開指摘，仍係就原判決關於調查證據及認定事實之職權行使
    而為爭執。且查，原判決業於理由中詳述證人楊秀玲於原審
    證述渠每年應繳保險費均係由上訴人前往收取、於收到被上
    訴人寄發之系爭年度保險費墊繳通知單後，曾打電話向上訴
    人詢問，上訴人表示其將錢交給助理，不知為何沒有入帳等
    語，經核均與上訴人於原審之陳述，除上訴人對電話詢問乙
    事辯稱當時其正在開車，並無意識到證人所說的是那一筆保
    費云云外，大致相符（見原審卷第11、19、60頁），而原判
    決就上訴人上開辯解何以不足採信亦詳予論述（見原判決第
    4 、5 頁），乃採信證人楊秀玲之證詞以為認定本件事實之
    基礎。復於原判決理由四、中（見原判決第5 頁）論及本件
    兩造間何以成立不當得利之理由。是原法院斟酌辯論意旨及
    調查證據之結果，依自由心證所為之本件判斷，依卷內所附
    之訴訟資料亦無從認為有何違背法令之具體事實。末查，證
    人楊秀玲於原審之證詞何以經認定為足以信採，業如前述，
    上訴人再以證人楊秀玲於原審之證詞與待證事實無關、證人
    楊秀玲並未證明渠已交付系爭保險費予上訴人之事實，而原
    審採信證人楊秀玲之證詞違背經驗法則，顯有判決不適用法
    規云云，均無可採。
四、綜上所述，上訴人主張原判決有不適用法規及適用法規不當
    之違法等語，洵屬無據，依其上訴意旨足認本件上訴為無理
    由，爰不經言詞辯論，逕予駁回其上訴。
五、關於上訴人應負擔之第二審訴訟費用，依民事訴訟法第436
    條之32第1 項準用第436 條之19第1 項之規定，確定本件訴
    訟費用額如主文第二項所示之金額。
六、據上論結，本件上訴為無理由，依民事訴訟法第436 條之32
    第1 項、第2 項、第436 條之29 第2款、第436 條之19第1
    項、第449 條第1 項、第78條，判決如主文。
中    華    民    國    95    年    1     月    9     日
                  民事第二庭審判長法  官  劉克聖
                                  法  官  李昆南
                                  法  官  范明達
以上正本係照原本作成
如對本裁定抗告須於裁定送達後10日內向本院提出抗告狀
中    華    民    國    95    年    1     月    13    日
                                  書記官  李燕枝


司法院資訊處製作；財團法人民間司法改革基金會備份。
